【裁判字號】    97,台上,2249
【裁判日期】    971023
【裁判案由】    返還無權占有房屋等
【裁判全文】
最高法院民事判決            九十七年度台上字第二二四九號
上   訴   人  全賀康開發建設股份有限公司
兼法定代理人  丙○○
共        同
訴 訟代理 人  黃燕光律師
被  上訴  人  乙○○
              甲○○
共        同
訴 訟代理 人  許美麗律師
              李林盛律師
              張淑美律師
上列當事人間請求返還無權占有房屋等事件，上訴人對於中華民
國九十七年六月二十四日台灣高等法院第二審判決（九十七年度
上字第一四一號），提起上訴，本院判決如下：
    主  文
原判決廢棄，發回台灣高等法院。
    理  由
本件被上訴人主張：坐落新竹市○○段九五九地號土地（下稱系
爭土地）上門牌號碼為新竹市○○路五四０號三樓房屋（下稱系
爭三樓房屋）為被上訴人甲○○所有，而同門牌號碼地下一樓之
一房屋（下稱系爭地下一樓之一房屋）為被上訴人乙○○所有，
伊二人分別於民國八十年八月二十三日、九十六年一月九日取得
各該建物所有權。詎上訴人全賀康開發建設股份有限公司（下稱
全賀康公司）、丙○○竟自九十四年十二月初起即占用系爭三樓
房屋面積為二六六點四六平方公尺全部，丙○○並占用系爭地下
一樓之一如第一審判決附圖（下稱附圖）所示Ａ、Ｂ、Ｃ部分房
屋，面積依序為六十二點三六平方公尺、二十點五八平方公尺、
五點二四平方公尺，均為無權占有。伊二人依民法第七百六十七
條規定，得請求上訴人自占用之房屋遷讓返還。又上訴人無權占
用系爭房屋，乃無法律上之原因而受利益，致伊二人受有損害，
依民法第一百七十九條及土地法第九十七條第一項之規定，伊二
人亦可請求上訴人給付相當於租金之不當得利等情，求為命全賀
康公司、丙○○自系爭三樓房屋騰空遷讓返還予甲○○，並自九
十四年十二月十五日起至返還房屋之日止，按月連帶給付甲○○
新台幣（下同）一萬二千六百十七元；丙○○自系爭地下一樓之
一如附圖所示Ａ、Ｂ、Ｃ部分房屋騰空遷讓返還予乙○○，並自
九十六年一月九日起至返還房屋之日止，按月給付乙○○一千二
百四十四元之判決（被上訴人超過上開金額之請求，業受敗訴判
決確定）。
上訴人則以：系爭三樓房屋係九十年五月十日甲○○授權其父鄭
伯溶全權處理及使用，嗣鄭伯溶於同年十月二十日與丙○○、訴
外人蔡重信簽訂合作契約書，提供系爭一樓、地下室及三樓房屋
全部作為共同經營「中國榮寶文物美術館」之營業場所，全賀康
公司占用系爭三樓房屋，即非無權占用，亦無不當得利。縱認被
上訴人得請求不當得利，以土地與建物申報總額年息百分之十計
算，顯然偏高；且丙○○並未占用系爭三樓、地下一樓之一房屋
，被上訴人對之請求，亦屬無據等語，資為抗辯。
原審維持第一審所為上訴人敗訴部分之判決，駁回其上訴，係以
：被上訴人主張之事實，業據其提出土地、建物登記簿謄本可稽
，復經第一審勘驗並囑託新竹市地政事務所派員測量屬實，製有
建物測量成果圖可按。且全賀康公司自承於上開時點起占用系爭
三樓房屋全部；丙○○亦稱其因擔任該公司負責人，在系爭三樓
房屋有間辦公室，因此，其使用該屋屬實。而系爭三樓房屋內除
辦公桌椅、董事長室、會議室外，另放置字畫、佛像、花瓶、雕
像、雕塑品，有勘驗筆錄暨現場簡圖可參。由董事長室、會議室
內掛有字畫、放置古董文物等情觀之，全賀康公司與丙○○占用
範圍，實無法各別區分，堪認上訴人共同占用系爭三樓房屋。再
者，系爭地下一樓之一如附圖所示Ａ、Ｂ、Ｃ部分房屋，與樓梯
間裝設有門鎖，內堆放著舊沙發、桌椅、床，並隔有房間與廁所
，亦經第一審履勘屬實，有勘驗筆錄及現場簡圖可佐。丙○○承
稱：「地下室之門鎖是我裝的」等語，則丙○○猶能裝設門鎖以
控制他人進出，該部分房屋均在丙○○掌控中，已排除乙○○對
該部分之使用權能。是乙○○主張系爭地下一樓之一如附圖所示
Ａ、Ｂ、Ｃ部分房屋為丙○○占用，堪可採信。上訴人雖辯稱本
件非無權占用，並提出甲○○出具之授權書及其父鄭伯溶與丙○
○、蔡重信等人簽訂之合作契約書等件為證，然甲○○既否認上
開授權書為真正，上訴人又未舉證證明甲○○曾授權鄭伯溶全權
處理及使用系爭房屋，並經前內政部警政署入出境管理局函稱甲
○○未曾於九十年五月十日期間返台，有入出境資料可稽，縱該
授權書之印章與上訴人提出之地下一樓房屋使用執照變更申請書
上之印章相同，上訴人未證明該印章係甲○○交付，亦無從證明
甲○○有授權鄭伯溶使用該印章。至於合作契約書係丙○○與鄭
伯溶、蔡重信間之合夥契約關係，與被上訴人無涉，上訴人自不
得執該契約主張其有權占用系爭房屋。則全賀康公司、丙○○共
同占用系爭三樓房屋，丙○○另占用系爭地下一樓之一如附圖所
示Ａ、Ｂ、Ｃ部分房屋，均屬無權占有，因而受有利益，致被上
訴人受有相當於租金之損害。爰審酌系爭房屋位於新竹市區，交
通便利、工商業繁榮程度，地下一樓之一房屋通風較差，及上訴
人可得受之利益等情，認上訴人因無權占有系爭房屋所獲之利益
，系爭三樓房屋部分以房屋課稅現值及系爭土地之申報地價之年
息百分之九計算，而系爭地下一樓之一如附圖所示Ａ、Ｂ、Ｃ部
分房屋部分以房屋課稅現值及系爭土地之申報地價之年息百分之
三計算為當。查系爭土地面積為五七０平方公尺，申報地價自九
十三年一月起為每平方公尺一萬三千六百四十一元，其上有三四
個建物總面積為五０二三‧０五平方公尺，有土地、建物登記簿
謄本可按。準此，全賀康公司、丙○○無權占用系爭三樓房屋，
其占有系爭土地之價值為四十一萬二千四百六十四元，該屋之課
稅現值為一百二十六萬九千八百元，以年息百分之九計算，每月
租金為一萬二千六百十七元。而丙○○占用系爭地下一樓之一如
附圖所示Ａ、Ｂ、Ｃ部分房屋，其占有系爭土地之價值為十三萬
六千四百九十七元，該部分房屋之課稅現值為八十一萬零二百元
，以年息百分之三計算，每月租金為一千二百四十四元。從而，
被上訴人本於所有權及不當得利之法律關係，請求全賀康公司、
丙○○自系爭三樓房屋全部騰空遷讓返還予甲○○，及自九十四
年十二月十五日起至返還房屋之日止，按月連帶給付甲○○一萬
二千六百十七元；丙○○自系爭地下一樓之一如附圖所示Ａ、Ｂ
、Ｃ部分房屋騰空遷讓返還予乙○○，及自九十六年一月九日起
至返還房屋之日止，按月給付乙○○一千二百四十四元，為有理
由，應予准許等詞，為其判斷之基礎。
按印章由本人或有權使用之人蓋用為常態，由無權使用之人蓋用
為變態，主張該變態事實之當事人，應負舉證責任。查上訴人提
出之授權書所蓋甲○○印章是否真正？原審未予調查審認，倘該
授權書上所蓋甲○○之印章為真正，則甲○○就其爭執該印章非
授權其父鄭伯溶蓋用之事實，自應負舉證之責。原審未命其舉證
，遽認上訴人之抗辯為不能證明，尚嫌速斷。其次，上訴人丙○
○於原審抗辯，系爭地下一樓之一如附圖所示Ａ、Ｂ、Ｃ部分房
屋內沙發、桌椅等物品，係訴外人宏國保全股份有限公司（下稱
宏國保全公司）留下；伊將該地下室門加鎖，係恐流浪漢或貓狗
進入，造成環境污染或其他困擾，實非基於使用之目的而占有，
並未占用云云，並提出宏國保全公司新營業處所地下一樓平面圖
乙紙為證（見原審卷第九八頁、第四一頁），原審就此重要防禦
方法，竟恝置不論，亦有判決不備理由之違法。又查，土地法施
行法第二十五條規定，土地法第九十七條第一項所謂建築物之價
額，係指該管縣（市）地政機關估定之價額。原審以稅捐稽徵機
關所定系爭各該房屋之課稅現值，作為計算被上訴人所受相當於
租金損害之標準，不無可議。且上訴人無權占有系爭房屋所獲之
利益，原審僅抽象謂經審酌系爭房屋位於交通便利、工商業繁榮
之程度等情，竟未具體說明其交通便利、工商業繁榮之狀況究竟
如何？尤有未合。上訴論旨，指摘原判決不當，求予廢棄，非無
理由。
據上論結，本件上訴為有理由。依民事訴訟法第四百七十七條第
一項、第四百七十八條第二項，判決如主文。
中    華    民    國  九十七  年    十    月  二十三  日
                      最高法院民事第五庭
                          審判長法官  許  澍  林
                                法官  黃  秀  得
                                法官  童  有  德
                                法官  許  正  順
                                法官  王  仁  貴
      本件正本證明與原本無異
                                      書  記  官
中    華    民    國  九十七  年   十一   月    三    日
                                                      V


司法院資訊處製作；財團法人民間司法改革基金會備份。
